【裁判字號】    97,台上,2678
【裁判日期】    970619
【裁判案由】    業務過失致人於死
【裁判全文】
最高法院刑事判決            九十七年度台上字第二六七八號
上  訴  人  台灣高等法院檢察署檢察官
被      告  甲○○
                    號
上列上訴人因被告業務過失致人於死案件，不服台灣高等法院中
華民國九十四年六月三日第二審判決（九十四年度交上訴字第二
八號，起訴案號：台灣新竹地方法院檢察署九十二年度調偵字第
九二號），提起上訴，本院判決如下：
    主  文
原判決撤銷，發回台灣高等法院。
    理  由
本件原判決以公訴意旨略稱：被告甲○○係自由汽車貨運股份有
限公司之司機，平日駕駛該公司所有車號○二二－ＧＤ號曳引車
牽引旗東交通有限公司所有車號ＸＳ－三○號拖車所組成之聯結
車載運貨品，為從事駕駛業務之人。其於民國九十一年十月十七
日下午四時十五分許，因該聯結車無法開進其住處之巷道停放，
遂將該聯結車開至新竹縣湖口鄉○○路○段「狄斯樂汽車旅館」
往南約五十公尺處，其應注意並能注意不得利用道路放置拖車，
且停於路邊之車輛，在照明不清之道路，應顯示停車燈或反光標
識，以防後方來車追撞，而上開路段夜間光線昏暗，照明不清，
被告將上開拖車停放在該處機車專用道路面邊線右側之道路上，
卻疏未注意顯示停車燈光或反光標識，旋即駕駛曳引車離去。嗣
於同日晚上七時十分許，被害人彭及召騎乘車號ＨＫＫ－三四○
號重型機車，沿同鄉○○路○段往新湖口方向行駛，因疏未注意
車前狀況，自後追撞前開拖車車斗左後方，致其胸部受鈍力損傷
而死亡等情，因認被告涉犯刑法第二百七十六條第二項之業務過
失致人於死罪嫌。惟經審理結果，認為被告對於本件車禍並無過
失責任，因而維持第一審諭知被告無罪之判決，而駁回檢察官在
第二審之上訴；固非無見。
惟查：審理事實之法院對於被告有利及不利之證據，應一律注意
，詳為調查，綜合全案證據資料，本於經驗法則以定其取捨，並
將取捨證據及得心證之理由於判決內詳為說明。故證據雖已調查
，而尚有其他必要部分並未調查，仍難遽為被告有利或不利之認
定。本件原判決依憑財團法人車輛研究測試中心九十三年八月十
三日車整字第○九三○○○○二六五號函說明四記載：「在標誌
設置方面，該拖車（指被告停放於肇事地點之車號ＸＳ－三○拖
車）後方設有車身標示用反光標誌，顏色為紅白相間，裝設位置
應可表示車身寬度，故此部分與道路交通安全規則『附件七車輛
燈光與標誌檢驗規定』之相關規定並無不符」等旨；認定被告已
依照道路交通安全規則第一百十二條第一項第十三款之規定，在
其拖車後方設置紅白相間之反光標誌，若經被害人機車車燈照射
後即可反光，足以警示前方有被告停放之拖車，因認本件車禍純
係因被害人酒醉騎機車未注意車前狀況，或疏未燃亮機車車燈，
因而撞上被告停放路邊之拖車車尾而肇事，被告既已依規定於拖
車車尾設置反光標誌，應無過失責任。然財團法人車輛研究測試
中心前揭函文雖稱：該拖車後方設有「車身標示用」反光標誌，
顏色為紅白相間，裝設位置應可「表示車身寬度」云云，但並未
進一步說明上開「紅白相間之反光標誌」，是否具有警示其他人
、車注意行走（駛）之安全性功能，暨是否與道路交通安全規則
第一百十二條第一項第十三款所規定之「反光標誌」相符？是上
述函文尚非全無疑義。且第一審法院受命法官黃美盈曾於九十三
年七月二十九日上午九時許，以公務電話向交通部公路總局承辦
人陳永峰詢以：「（被告停放於肇事地點之）拖車車尾之紅白相
間標示，是否符合道路交通安全規則關於反光標誌之規定？」據
其答稱：「該紅白相間標示應不屬於反光標誌」等語，有該公務
電話紀錄一份附卷可稽（見一審卷第一四四頁）。而交通部九十
三年十月十九日交路字第○九三○○五七九八九號函覆第一審稱
：「查道路交通安全規則附件七之第三點其中（二十）有關車身
標示用反光標誌係說明車輛如因行車安全或特定操作之需，得於
車身上裝置符合其所規範之反光標誌。而上開規則第一百十二條
第一項第十三款後段規定，係規範車輛倘有同款前段所指各情形
之一者，應顯示停車燈光或反光標誌，以警示其他人、車注意行
走、駛之安全，故凡裝置或設立具有『顯示警告作用』之燈光或
其他反光標誌，應已符合該款之立法意旨」等旨（見一審卷第二
○六頁）。究竟交通部公路總局承辦人陳永峰於公務電話中所稱
：「該紅白相間標示應不屬於反光標誌」一語，其真意為何？是
否指本件肇事拖車車尾之「紅白相間反光標誌」，非屬於同規則
上開條款所稱之「反光標誌」？若是，其所憑之依據為何？又上
開「紅白相間反光標誌」有無警示其他人、車注意行走（駛）之
安全性功能？是否屬於交通部前函所稱「具有顯示警告作用」之
反光標誌？再交通部前揭函文對於有關反光標誌材料之標準，附
有「車輛零組件型式安全及品質一致性審驗作業要點附件四第五
點之規定」資料一份供法院參考（見一審卷第二○六、二○七頁
）。前揭「紅白相間反光標誌」，其材料及型式是否與上述作業
要點附件四第五點之規定相符？以上疑點攸關被告對本件車禍有
無過失責任之認定，原審對該等疑點並未加以調查釐清，亦未勘
驗肇事拖車車尾所設置之「紅白相間反光標誌」，究竟是否具有
警示其他人、車注意行走（駛）之安全性功能（例如於夜間以機
車車燈照射該反光標誌，而觀察其效果），遽行判決，難謂無應
於審判期日調查之證據而未予調查之違法。又原判決理由一方面
說明：本件肇事地點即被告停放拖車處，並無任何禁止停車之標
誌或標線，故本件肇事地點依法即得停車云云（見原判決第三頁
第十一至十五行）；然另方面卻謂：被告停放之拖車，雖屬無動
力之車體，而有違道路交通安全規則第一百四十條第四款之規定
（按該條款規定：任何人不得「利用道路放置拖車、貨櫃或動力
機械」）云云（見原判決第三頁第十五至十六行），其理由前後
亦有矛盾。檢察官上訴意旨執以指摘原判決不當，尚非全無理由
，應認有撤銷原判決發回更審之原因。
據上論結，應依刑事訴訟法第三百九十七條、第四百零一條，判
決如主文。
中    華    民    國  九十七  年    六    月   十九   日
                      最高法院刑事第九庭
                          審判長法官  洪  文  章
                                法官  王  居  財
                                法官  郭  毓  洲
                                法官  黃  梅  月
                                法官  邱  同  印
      本件正本證明與原本無異
                                      書  記  官
中    華    民    國  九十七  年    六    月  二十三  日
                                                Ａ


司法院資訊處製作；財團法人民間司法改革基金會備份。
